臺灣高等法院民事判決　　　　　　九十五年度上字第二三一號
上　訴　人　大陸工程股份有限公司
法定代理人　甲○○
訴訟代理人　毛英富律師
參　加　人　太子城企業有限公司
法定代理人　丁○○
訴訟代理人　劉昌崙律師
複　代理人　馬惠怡律師
　　　　　　陳郁仁律師
訴訟代理人　林聖彬律師
被 上訴 人　光復大樓管理委員會
法定代理人　丙○○
追 加原 告　乙○○
共　　　同
訴訟代理人　陳昌羲律師
　　　　　　劉大新律師
上列當事人間返還共有物等事件，上訴人對於中華民國九十五年
二月八日臺灣臺北地方法院九十四年度訴字第四四五九號第一審
判決提起上訴，被上訴人為訴之追加，本院於九十六年三月六日
言詞辯論終結，判決如下：
    主      文
原判決除確定部分外廢棄。
上廢棄部分，被上訴人在第一審之訴及假執行之聲請均駁回。
追加原告之訴及其假執行之聲請均駁回。
第一審（除確定部分外）、第二審訴訟費用由被上訴人負擔。
追加之訴訴訟費用由追加原告負擔。
參加訴訟費用由被上訴人、追加原告負擔。
    事實及理由
甲、程序方面：
一按於第二審為訴之變更、追加或提起反訴，非經他造同意，不
  得為之。但民事訴訟法第二百五十五條第一項第二款至第六款
  情形，不在此限，同法第四百四十六條第一項定有明文。本件
  被上訴人追加系爭屋頂突出物之共有人之一即乙○○為原告，
  未變更起訴時所請求之基礎事實，合於民事訴訟法第二百五十
  五條第一項第二款：「請求之基礎事實同一者」，依上開說明
  ，被上訴人為訴之追加（追加乙○○為原告）合於上開規定。
  另「不變更訴訟標的，而補充或更正事實上或法律上之陳述者
  ，非為訴之變更或追加」，民事訴訟法第二百五十六條定有明
  文，被上訴人光復大樓管理委員會於原審聲明第一項原為：「
  ‧‧‧返還予全體共有人」，於本院將其於原審聲明第一項更
  正為：「‧‧‧返還予原告乙○○及其他全體共有人」，核屬
  不變更訴訟標的，更正事實上或法律上之陳述，依上開規定，
  非為訴之變更或追加（蓋其於原審所稱之全體共有人本包括共
  有人即追加原告乙○○）。
二上訴人辯稱本件為本院七十年度上字第一○四號（下稱前案訴
  訟）和解效力所及，依民事訴訟法第四百零一條第一項之規定
  ，被上訴人應為前案訴訟和解效力所拘束，被上訴人不得更行
  起訴提起本件訴訟云云（本院卷(二)第一二三、一二四頁）。惟
  按訴訟法上所謂一事不再理之原則，係指同一事件已有確定之
  終局判決者而言。而所謂同一事件，必同一當事人就同一法律
  關係而為同一之請求，若此三者有一不同，即不得謂為同一事
  件，自不受確定判決之拘束（最高法院十九年上字第二七九號
  判例參照）。被上訴人係於民國八十九年三月二十四日依公寓
  大廈管理條例之規定，由前後棟計一一八戶全體區分所有權人
  組織成立經核准報備成立。前案訴訟民事事件訴訟時之當事人
  「光復大樓管理委員會」僅為前棟二十六戶住戶所組成者（有
  關被上訴人前身有前棟管理委員會〔下稱管委會〕、後棟管委
  會)，兩者構成分子既不相同，其「當事人」即非同一，揆諸
  前揭判例意旨，被上訴人提起本件訴訟，自無違反一事不再理
  之原則。再被上訴人係依法成立之公寓大廈管委會，為執行區
  分所有權人會議決議事項暨公寓大廈管理維護工作之公益目的
  （依規約內容而決定），始賦與其有法定或約定職權及訴訟上
  當事人能力。惟其仍不具法人人格，上訴人所舉公司或農田水
  利會等例子乃為獨立私法人或公法人人格，且其合併又係基於
  公司法或行政命令所致，與本件被上訴人係依公寓大廈管理條
  例於八十九年三月二十四日所新設組成者不同，兩者於形成過
  程及性質上截然不同，本件不得比附援引，謂被上訴人有與公
  司或農田水利會合併相關規定適用之餘地。則上訴人辯稱本件
  應參照公司合併或最高法院七十八年度臺上字第二七號民事判
  決所述水利會合併等承受權利之法理，由被上訴人繼受前案訴
  訟和解效力之既判力云云，尚無可採。另追加原告部分與前案
  訴訟當事人有異，追加原告自不受前案訴訟和解既判力所及。
三另按「就兩造之訴訟有法律上利害關係之第三人，為輔助一造
  起見，於該訴訟繫屬中，得為參加」，民事訴訟法第五十八條
  第一項定有明文。本件參加人主張：上訴人已將坐落臺北市○
  ○○○段三三○號地下之區分所有單位及基地之應有部分移轉
  登記予伊，並同意將系爭標的物即坐落臺北市○○區○○段一
  小段第四地號土地上如原判決附圖（下稱附圖）所示門牌號碼
  臺北市○○○路○段三二○號之屋頂突出物第二層（面積為一
  四四‧八三平方公尺）及第三層（面積為一四四‧八三平方公
  尺）（下屋頂突出物第二層、第三層合稱系爭標的物）交付伊
  使用，伊亦得依分管契約使用系爭標的物，是本件訴訟之結果
  ，如上訴人敗訴致應返還系爭標的物予被上訴人，將影響伊就
  系爭標的物之使用權利等情，提出土地、建物登記謄本為證（
  本院卷(一)第六三至六六頁），且上訴人亦陳明系爭標的物已售
  予並交付參加人在卷（本院卷(二)第一五○頁背面），則參加人
  依上開規定為參加，核無不合，被上訴人謂參加人之參加本件
  訴訟不合法云云，即無足採。又被上訴人於九十四年八月二十
  四日提起本件訴訟，依被上訴人、參加人之陳述，參加人於九
  十四年十二月二十八日方買受系爭標的物（本院卷(一)第六三頁
  ），是依民事訴訟法第二百五十四條第一項前段「訴訟繫屬中
  為訴訟標的之法律關係，雖移轉於第三人，於訴訟無影響」之
  規定，本件當事人仍為上訴人、被上訴人，上開訴訟標的法律
  關係之移轉，於本件訴訟無影響。
乙、得心證之理由：
一被上訴人起訴主張：坐落臺北市○○區○○路一小段四地號土
  地上建物即門牌臺北市大安區○○○路○段三一○、三一二、
  三二○、三二二、三三○號及臺北市○○○路二三八號（下稱
  光復大樓）之全體區分所有權人成立光復大樓管委會，已經臺
  北市政府於於民國八十九年七月二十一日同意備查，而有當事
  人能力。光復大樓之屋頂突出物係供共同使用，並登記為全體
  區分所有權人所共有，上訴人僅為光復大樓之區分所有權人之
  一，竟未經其他區分所有權人全體之同意，擅自將上開共有之
  屋頂突出物第二層、第三層即系爭標的物出租予他人使用，侵
  害其他共有人之權利，應返還系爭標的物與全體共有人並賠償
  損害。又上訴人於超出其應有部分出租系爭標的物收取租金乙
  節，係無法律上原因而受利益，致他人受有損害，另成立不當
  得利。上開損害金或不當得利部分，以系爭屋頂突出物第二層
  每月收取租金新臺幣（下同）四萬二千元計算，期間以起訴之
  日往前推算五年之金額為五百零四萬元。爰依光復大樓規約（
  下稱規約）第五條、第十二條、第四十八條、民法第七百六十
  七條、八百二十一條、第一百八十四條第一項前段、第一百七
  十九條第一項前段、公寓大廈管理條例第九條第二項、第四項
  、第十條、第二十二條、第二十三條之規定（原審卷第四、五
  、七一－七三頁），求為命(一)上訴人將系爭標的物騰空並返還
  予全體共有人；(二)給付五百零四萬元，及自起訴狀繕本送達之
  翌日起加計法定遲延利息，及自起訴狀繕本送達之翌日起至騰
  空返還系爭標的物止，按月給付八萬四千元之判決。
  上訴人則以：被上訴人無權利能力，亦非光復大樓之區分所有
  權人之一，不得主張本件實體法之請求權，自不得基於民法第
  七百六十七條、第八百二十一條、第一百七十九條、一百八十
  四條主張物上請求權或請求相當於租金之損害、不當得利等。
  伊為光復大樓出資起造人，自大樓建造完成即占用屋頂突出物
  迄今，未交付被上訴人或光復大樓其他區分所有權人，且於光
  復大樓每一承購戶買賣契約均約定屋頂突出物歸伊分管，伊自
  屬有權占有或已取得專用權。系爭標的物非伊專屬之建物，與
  公寓大廈管理條例第二十二條第一項第三款之規定不符。另伊
  使用系爭標的物未違反規約第四十八條第一項第三款之規定，
  況本件已於七十年一月二十三日在本院達成訴訟上和解，系爭
  標的物由伊免費使用，被上訴人不得更行起訴，而系爭標的物
  現均空置無人使用，被上訴人以每月每層平均收取租金四萬二
  千元計算損害金或不當得利，於法無據，縱認伊應給付不當得
  利，伊代區分所有權人繳納九十三、九十四年度房屋稅十四萬
  九千二百九十八元、十四萬七千三百零九得主張抵銷等語，資
  為抗辯。
二原審命(一)上訴人將系爭標的物騰空並返還予全體共有人、(二)上
  訴人給付四百四十五萬三千二百零五元，及自九十四年九月三
  日起至清償日止，按年息百分之五計算之利息，及自九十四年
  九月三日起至騰空返還系爭標的止，按月給付六萬六千六百六
  十七元，駁回被上訴人其餘之請求，上訴人就其敗訴部分提起
  上訴，聲明：
  (一)原判決不利於上訴人之部份廢棄。
  (二)上廢棄部分，被上訴人在第一審之訴駁回。
  (三)追加原告之訴駁回。
  被上訴人則聲明：上訴駁回。
  被上訴人並追加乙○○為追加原告，更正其原審聲明第一項為
  ：「上訴人應將系爭標的物騰空並返還予原告乙○○及其他全
  體共有人」。
  （被上訴人就其原審敗訴部分未聲明不服而告確定）。
三被上訴人主張前揭事實，提出報備證明、建物登記謄本、規約
  等件為證（原審卷第八至二三頁），兩造就：(一)光復大樓之集
  合式住宅辦公大樓係由門牌號碼如原判決附表所示之一百十八
  戶組成，其基地地號為臺北市○○段八五一－四、八五三、八
  五四、八五五－二、八一八之九九、八二三－四、八二三－五
  、八二三－六號（現為臺北市○○區○○段一小段四地號，下
  稱系爭土地），上訴人為附表編號16之三一二號房屋之所有人
  、(二)光復大樓區分所有權人，於八十九年三月二十四日前，分
  別組成二個管委會，其中前棟住戶即門牌號碼三一○號（一至
  十二樓）、三二○號（一至十二樓）、三三○號地上一樓及地
  下室等共二十六戶組成管委會（下稱前棟管委會），其餘後棟
  住戶另組管委會（下稱後棟管委會）。嗣八十四年間公寓大廈
  管理條例施行後，上二管委會無法申請組織登記，遂於八十九
  年三月二十四日召集區分所有權人會議，重新組成單一管委會
  即被上訴人、(三)系爭土地上如附圖所示之系爭標的物（建號一
  ○四六號），為光復大樓區分所有權人所共有，位於前棟住戶
  之屋頂平台上之第二層及第三層即十四樓、十五樓，在八十九
  年三月二十四日前由前棟管委會管理等事實不爭執，另經原審
  勘驗現場囑託地政事務所測量屬實，有臺北市大安地政事務所
  九十四年十一月二十九日北市大地二字第○九四三一二六二○
  ○○號函附土地複丈成果圖、屋頂突出物照片四幀在卷可參（
  原審卷第八六至八八、一○○至一○三頁）。
四被上訴人係依規約第五條、第十二條、第四十八條、民法第七
  百六十七條、八百二十一條、第一百八十四條第一項前段、第
  一百七十九條第一項前段、公寓大廈管理條例第九條第二項、
  第四項、第十條、第二十二條、第二十三條之規定為本件之請
  求，追加原告則依民法第七百六十七條、八百二十一條、第一
  百八十四條第一項前段、第一百七十九條第一項前段之規定為
  本件之請求（本院卷(二)第一五○頁背面），其請求是否有理由
  ，茲分述之：
  (一)規約第五條、第十二條、第四十八條部分：
    1.規約第五條、第十二條分別規定：「本規約中公共設施及
      其他附屬設備屬全體區分所有權人所共有，其使用規則及
      管理辦法，授權管委會依法訂定並須經區分所有權人會議
      通過」、「住戶不得以任何方式佔用公共區域或故意損毀
      公共設施，而有損大眾權益」（原審卷第十五頁）。前者
      僅在規範光復大樓公共設施及其他附屬設備屬全體區分所
      有權人所共有，並授權管理委員會（下稱管委會）訂定其
      使用規則及管理辦法，惟須經區分所有權人會議通過；後
      者在規範光復大樓各住戶不得以任何方式佔用公共區域或
      故意損毀公共設施，而本件被上訴人非主張上訴人損毀公
      共設施，而係主張上訴人佔用系爭標的物，況上訴人亦否
      認有任何違反規約第十二條情事（本院卷(二)第一一八頁）
      ，被上訴人亦未舉證證明上訴人有何違反規約第十二條規
      定之行為，是上開規約之規定均不得據為被上訴人請求上
      訴人返還系爭標的物之依據。
    2.被上訴人之訴訟標的規約第四十八條部分，係指規約第四
      十八條第一項第三款，該款規定：「違反義務之處置規定
      ：一、區分所有權人或住戶有妨害建築物正常使用及違反
      共同利益行為時，管理委員會應按下列規定處理：‧‧‧
      （三）住戶違反本條例之規定，對共用部分之使用未依設
      置目的及通常使用方法為之者，應予制止，並得按其性質
      請求各該主管機關或訴請法院為必要之處置。如有損害並
      得請求損害賠償」（原審卷第五、二二頁），須住戶對共
      用部分之使用未依設置目的及通常使用方法始生制止求償
      問題，惟被上訴人未舉證證明所謂「設置目的」、「通常
      使用方法」為何，尤未舉證證明上訴人就系爭標的物之使
      用未依設置目的及通常使用方法而為，上訴人亦否認有違
      反規約第四十八條第一項第三款規定情事，再該規定未賦
      與管理負責人或管委會對違反使用規定之住戶行使物上請
      求權或共有物返還請求權，被上訴人逕依規約第四十八條
      第一項第三款之規定請求上訴人返還系爭標的物，亦屬無
      據。
  (二)民法第七百六十七條、八百二十一條、第一百八十四條第一
    項前段、第一百七十九條第一項前段部分（此部分訴訟標的
    為被上訴人、追加原告共同主張）：
    1.按「所有人對於無權占有或侵奪其所有物者，得請求返還
      之。對於妨害其所有權者，得請求除去之。有妨害其所有
      權之虞者，得請求防止之」、「各共有人對於第三人，得
      就共有物之全部為本於所有權之請求。但回復共有物之請
      求，僅得為共有人全體之利益為之」，民法第七百六十七
      條、第八百二十一條分別定有明文，惟前者之物上請求權
      以所有人或占有人始得行使之，後者之共有物請求權亦須
      共有物之共有人方得為之，被上訴人依公寓大廈管理條例
      第三十八條第一項「管理委員會有當事人能力」之規定，
      僅有當事人能力然無權利能力，被上訴人不得據該規定主
      張其逕成為所有人或共有人，被上訴人既非光復大樓建物
      區分所有權人之一，即非大樓之共有人或所有人之一，其
      主張行使民法第七百六十七條、第八百二十一條所有人及
      共有人之請求權，於法無據。
    2.至追加原告為附表編號89即臺北市○○○路○段三二二號
      三樓建物（建號一○一三號）之所有權人，有其所有之土
      地、建物謄本可參（本院卷(二)第三七至四○頁），雖為光
      復大樓建物區分所有權人之一、系爭標的物共有人之一，
      固為民法第七百六十七條、第八百二十一條之物上請求權
      、共有物返還請求權規定所稱之所有人、共有人。然上訴
      人為光復大樓之起造人，有使用執照在卷可參（原審卷第
      三九至四○頁），其於使用執照取得後，雖依買賣契約將
      建物所有權（包括公共設施部分）移轉登記予承購戶，惟
      依上訴人提出其與中華工程股份有限公司（下稱中華工程
      公司）、王恩貽之預購合約書，前者第八條公共權益、後
      者第七條分別約定：「甲方（中華工程公司）承諾乙方（
      上訴人）所建之大樓除甲方所承購部分及公用部分以外，
      如屋頂及地下室等，甲方不主張任何權利均由乙方全權處
      理‧‧‧」、「甲方（王恩貽）承諾乙方（上訴人）所建
      大廈除甲方所承購部分及公用部分以外如屋頂或地下室等
      ，甲方不主張任何權利均由乙方全權處理‧‧‧」在卷（
      原審卷第四一頁背面、第四四頁）。顯然上訴人與各買受
      人就公用部分成立分管協議，其中系爭標的物歸上訴人分
      管，上訴人自已取得系爭標的物專用權。況光復大樓區分
      所有權人於八十九年間組成單一管委會之前，分別組成前
      棟管委會及後棟管委會，系爭標的物位於光復大樓前棟部
      分，為兩造所不爭執，前棟管委會於前案訴訟與上訴人成
      立訴訟上和解，同意上訴人使用系爭標的物，有前案訴訟
      和解筆錄在卷可參（原審卷第五八至五九頁），顯然光復
      大樓全體區分所有權人就共用部分有分管協議存在，於八
      十九年三月二十四日前方組成二個管委會獨自運作。苟謂
      被上訴人於八十九年三月二十四日前組成二個管委會獨自
      運作時，光復大樓全體區分所有權人就共用部分無分管協
      議存在，則前棟管委會所管理者包括位於後棟建築之共用
      部分、後棟管委會管理之範圍包括位於前棟建築之共用部
      分，二管委會何來獨自運作可言，是自被上訴人於八十九
      年三月二十四日前係組成二管委會獨自運作情形以觀，光
      復大樓全體區分所有權人就共用部分有分管協議存在，協
      議位於前棟建築之共用部分由前棟住戶分管使用之事實，
      堪認為實在。而前棟住戶組成之前棟管委會同意上訴人使
      用系爭建物，有前案訴訟和解筆錄可參，則全體區分所有
      權人嗣後組成單一管理委員會後，上訴人仍得依分管協議
      繼續使用系爭標的物。大法官會議釋字第三百四十九號解
      釋：「最高法院四十八年度臺上字第一Ｏ六五號判例，認
      為『共有人於與其他共有人訂立共有物分割或分管之特約
      後，縱將其應有部分讓與第三人，其分割或分管契約，對
      於受讓人仍繼續存在」』，就維持法律秩序之安定性而言
      ，固有其必要，惟應有部分之受讓人若不知悉有分管契約
      ，亦無可得而知之情形，受讓人仍受讓與人所訂分管契約
      之拘束，有使善意第三人受不測損害之虞，與憲法保障人
      民財產權之意旨有違，首開判例在此範圍內，嗣後應不再
      援用。至建築物為區分所有，其法定空地應如何使用，是
      否共有共用或共有專用，以及該部分讓與之效力如何，應
      儘速立法加以規範，併此說明」，僅在受讓人不知悉分管
      契約，亦無可得而知之情形下，對分管契約之效力有所限
      制。此觀其理由書載：「如其事實為第三人明知或可得而
      知，縱為債權契約，其契約內容仍非不得對第三人發生法
      律上之效力」自明。上訴人自六十七年取得使用執照後，
      自始未將系爭標的物交付被上訴人、追加原告或其他光復
      大樓區分所有權人，且依分管約定占有使用系爭標的物迄
      其將系爭標的物出售予參加人前已有數十年之久，區分所
      有權人或受讓人應可得而知分管情事，上開分管約定對區
      分所有權人及受讓人仍繼續存在，另實務亦認：「公寓大
      廈之買賣，建商與各承購戶分別約定，該公寓大廈之共用
      部分或其基地之空地由特定共有人使用者，除別有規定外
      ，應認共有人間已合意成立分管契約。又倘共有人已按分
      管契約占有共有物之特定部分，他共有人嗣後將其應有部
      分讓與第三人，除有特別情事外，其受讓人對於分管契約
      之存在，通常即有可得而知之情形，而應受分管契約之拘
      束」（最高法院九十一年度臺上字第二四七七號判決意旨
      參照，另同院八十七年度臺上字第一三五九號、八十三年
      度臺上字第一三七七號、一二八二號判決均同此意旨〔原
      審卷第五四至五七頁〕），則上訴人占有使用系爭標的物
      自非無權占有，追加原告仍不得依民法第七百六十七條、
      第八百二十一條之規定請求上訴人將系爭標的物騰空返還
      追加原告及全體共有人，於法無據。
    3.另上訴人自光復大樓興建完成後，迄上訴人將之出售予參
      加人之前，均由上訴人本於分管協議而占有使用系爭標的
      物，有如前述，正因上訴人於光復大樓興建完成後即本於
      分管協議占有使用系爭標的物，其自始未將系爭標的物交
      付被上訴人、追加原告或其他光復大樓區分所有權人，被
      上訴人、追加原告迄未舉證證明上訴人曾將系爭標的物交
      付被上訴人、追加原告、光復大樓任何一區分所有權人，
      則上訴人辯稱其自始未將系爭標的物交付被上訴人、追加
      原告或其他光復大樓區分所有權人，堪認為實在。依實務
      見解「強制執行法上之拍賣，係屬買賣之一種，以債務人
      為出賣人，依民法第三百四十八條第一項規定，物之出賣
      人固負有交付其物於買受人之義務，惟在未交付以前，出
      賣人繼續占有買賣標的物，究難指為無權占有，亦不因已
      辦理所有權移轉登記而異」（最高法院六十九年臺上字第
      一三八六號判決參照例〔原審卷第三八頁〕，另同院八十
      七年度臺上字第一一一五號、八十一年臺上字第二六七三
      號判決同均此意旨〔本院卷(一)第一五五至一五六頁〕)，
      換言之，物之出賣人依民法第三百四十八條第一項規定，
      雖負有交付其物於買受人之義務，然在未交付前之繼續占
      有買賣標的物，究難指為無權占有，不因移轉登記之已完
      成而異，本件上訴人在未交付系爭標的物於被上訴人、追
      加原告或其他光復大樓區分所有權人前，上訴人之繼續占
      有系爭標的物，自非無正當權源，則追加原告依民法第七
      百六十七條、第八百二十一條之規定，請求上訴人騰空返
      還系爭標的物予追加原告及全體共有人，即屬無據。被上
      訴人雖援引最高法院三十年度上字第二○七號判例為其有
      利之認定，惟該判例要旨：「不動產之買受人對於出賣人
      ，固有請求交付不動產及其他給付之權利，然如當事人間
      移轉不動產所有權之契約，曾經有效成立，而買受人已有
      得向第三人主張之所有權，則依民法第七百六十七條、第
      一百八十四條第一項之規定，對於無權占有或侵奪其所有
      物者，得請求返還之。對於因故意或過失不法侵害其所有
      權者，得請求賠償其損害。此等請求權本與其對於出賣人
      之請求權獨立存在，不能以其對於出賣人別有請求權，而
      排斥其行使」，係針對買受人已有得向「第三人」主張之
      所有權，依民法第七百六十七條、第一百八十四條第一項
      之規定，對於無權占有或侵奪其所有物之第三人，得請求
      返還之，並非買受人得依民法第七百六十七條之規定向出
      賣人行使物上請求權，本件情形與該判例情形迥異，被上
      訴人援引該判例為其有利依據之認定，尚無可取。
    4.是不論自分管協議或自上訴人自始未將系爭標的物交付被
      上訴人、追加原告或其他光復大樓區分所有權人以觀，上
      訴人占有、使用系爭標的物均非屬無權占有，被上訴人、
      追加原告不得依民法第七百六十七條、第八百二十一條之
      規定行使物上請求權、共有物返還請求權，則被上訴人依
      民法第一百八十四條第一項前段、第一百七十九條第一項
      前段之規定，請求上訴人給付相當於租金之損害或不當得
      利，即屬無據，不應准許。
  (三)公寓大廈管理條例第九條第二項、第四項、第十條、第二十
    二條、第二十三條部分：
    1.查被上訴人所引該條例第二十二條係指第一項第三款、第
      二十三條係指第一項（本院卷(二)第一○七頁）。
    2.按「‧‧‧住戶對共用部分之使用應依其設置目的及通常
      使用方法為之。但另有約定者從其約定‧‧‧住戶違反第
      二項規定，管理負責人或管理委員會應予制止，並得按其
      性質請求各該主管機關或訴請法院為必要之處置。如有損
      害並得請求損害賠償」、「專有部分、約定專用部分之修
      繕、管理、維護，由各該區分所有權人或約定專用部分之
      使用人為之，並負擔其費用。共用部分、約定共用部分之
      修繕、管理、維護，由管理負責人或管理委員會為之。其
      費用由公共基金支付或由區分所有權人按其共有之應有部
      分比例分擔之。但修繕費係因可歸責於區分所有權人或住
      戶之事由所致者，由該區分所有權人或住戶負擔。其費用
      若區分所有權人會議或規約另有規定者，從其規定。前項
      共用部分、約定共用部分，若涉及公共環境清潔衛生之維
      持、公共消防滅火器材之維護、公共通道溝渠及相關設施
      之修繕，其費用政府得視情況予以補助，補助辦法由直轄
      市、縣 (市）政府定之」、「住戶有下列情形之一者，由
      管理負責人或管理委員會促請其改善，於三個月內仍未改
      善者，管理負責人或管理委員會得依區分所有權人會議之
      決議，訴請法院強制其遷離‧‧‧三、其他違反法令或規
      約情節重大者」、「有關公寓大廈、基地或附屬設施之管
      理使用及其他住戶間相互關係，除法令另有規定外，得以
      規約定之」，公寓大廈管理條例第九條第二項、第四項、
      第十條、第二十二條第一項第三款、第二十三條第一項分
      別定有明文。
    3.上訴人占有使用系爭標的物為有權占有，有如前述，即無
      違反該條例第九條之第二項之規定，被上訴人依該條例第
      九條第二項、第四項之規定，請求上訴人將系爭標的物騰
      空返還全體共有人並給付相當於租金之損害或不當得利予
      被上訴人，自屬無據。
    4.另公寓大廈管理條例第十條係規定有關專有部分、約定專
      用部分之修繕、管理、維護由各該區分所有權人或約定專
      用部分之使用人為之，並負擔其費用、第二十二條則為有
      關住戶之專用部分強制遷離、出讓、拍賣之事由、第二十
      三條係規約之訂定等，並非規定請求權之發生條件及效果
      ，均不足為被上訴人提起本訴訟之請求權基礎。且被上訴
      人未舉證其已就住戶違反該條例第二十二條規定已促住戶
      改善而不改善，更難依該條訴請強制遷離，況該條立法意
      旨乃在住戶違反法令或規約等事宜時，遷離其使用之專有
      部分，此觀同條第二項規定：「前項之住戶如為區分所有
      權人時，管理負責人或管理委員會得依區分所有權人會議
      之決議，訴請法院命區分所有權人出讓其區分所有權及其
      基地所有權應有部分；於判決確定後三個月內不自行出讓
      並完成移轉登記手續者，管理負責人或管理委員會得聲請
      法院拍賣之」係規定於經區分所有權人決議訴請法院出讓
      其區分所有權及基地所有權之應有部分自明，與本件被上
      訴人係請求上訴人自共用部分遷讓有所差異，被上訴人仍
      不得據公寓大廈管理條例第二十二條第一項第三款之規定
      為本件之請求。再上訴人占有使用系爭標的物為有權占有
      ，有如前述，被上訴人均不得據公寓大廈管理條例上開各
      規定請求上訴人將系爭標的物騰空返還予全體共有人。
五綜上所述，上訴人占有使用系爭標的物非屬無權占有，被上訴
  人係依規約第五條、第十二條、第四十八條、民法第七百六十
  七條、八百二十一條、第一百八十四條第一項前段、第一百七
  十九條第一項前段、公寓大廈管理條例第九條第二項、第四項
  、第十條、第二十二條、第二十三條之規定，請求上訴人將系
  爭標的物即坐落臺北市○○區○○段一小段第四地號土地上如
  附圖所示門牌號碼臺北市○○○路○段三二○號之屋頂突出物
  第二層（面積為一四四‧八三平方公尺）及第三層（面積為一
  四四‧八三平方公尺）騰空並返還予追加原告及其他全體共有
  人，並請求上訴人應給付被上訴人四百四十五萬三千二百零五
  元，及自起訴狀繕本送達之翌日即九十四年九月三日起至清償
  日止，按年息百分之五計算之利息，並自九十四年九月三日起
  至騰空返還系爭標的物止，按月給付六萬六千六百六十七元，
  於法無據，應予駁回，其假執行之聲請，亦失所依據，應併予
  駁回。原審除確定部分外，為上訴人敗訴之判決，尚有未洽，
  上訴意旨指摘此部分原判決此部分不當，求予廢棄改判，為有
  理由，應由本院予以廢棄，改判如主文第二項所示。另追加原
  告則依民法第七百六十七條、八百二十一條、第一百八十四條
  第一項前段、第一百七十九條第一項前段之規定，請求上訴人
  應將坐落臺北市○○區○○段一小段第四地號土地上如附圖所
  示門牌號碼臺北市○○○路○段三二○號之屋頂突出物第二層
  （面積為一四四‧八三平方公尺）及第三層（面積為一四四‧
  八三平方公尺）騰空並返還予追加原告乙○○及其他全體共有
  人，於法無據，應予駁回，其假執行之聲請亦失所依據，應併
  予駁回（被上訴人追加原告乙○○，更正起訴聲明第一項〔本
  院卷(二)第八三頁〕，參酌被上訴人起訴聲明，是追加原告此部
  分亦聲請「願供擔保請准宣告假執行」）。
六本件因事證已臻明確，兩造其餘攻擊、防禦方法及所為之立證
  ，與判決之結果不生若何影響，無庸再逐一予以論究，合併敘
  明。
據上論結，本件上訴為有理由，追加之訴為無理由，依民事訴訟
法第四百五十條、第七十八條、第八十五條第一項前段、第八十
六條第一項判決如主文。
中　　華　　民　　國 　九十六 　年 　三 　月　二十   日
                   民事第十五庭
                       審判長法　官  湯美玉
        　　　　　　 　　　　法　官  許文章
　　　　        　   　　　　法　官  黃國永
正本係照原本作成。
如不服本判決，應於收受送達後20日內向本院提出上訴書狀，其
未表明上訴理由者，應於提出上訴後20日內向本院補提理由書狀
（均須按他造當事人之人數附繕本）上訴時應提出委任律師或具
有律師資格之人之委任狀；委任有律師資格者，另應附具律師資
格證書及釋明委任人與受任人有民事訴訟法第466條之1第1項但
書或第2項（詳附註）所定關係之釋明文書影本。
中　　華　　民　　國　　96　　年　　3 　　月　　21　　日
　　　　　　　　　　　　　　　書記官  賴淑真
附註：
民事訴訟法第466條之1（第1項、第2項）：
對於第二審判決上訴，上訴人應委任律師為訴訟代理人。但上訴
人或其他法定代理人具有律師資格者，不在此限。
上訴人之配偶、三親等內之血親、二親等內之姻親，或上訴人為
法人、中央或地方機關時，其所屬專任人員具有律師資格並經法
院認為適當者，亦得為第三審訴訟代理人。
